【裁判字號】    99,消債抗,17
【裁判日期】    990730
【裁判案由】    聲請更生程序
【裁判全文】
臺灣澎湖地方法院民事裁定            99年度消債抗字第17號
抗  告  人  萬泰商業銀行股份有限公司
即  債權人
法定代理人  丁○○
抗  告  人  台北富邦商業銀行股份有限公司
即  債權人
法定代理人  戊○○
抗  告  人  香港商香港上海匯豐銀行股份有限公司
即  債權人
法定代理人  甲○○
抗  告  人  中國信託商業銀行股份有限公司
即  債權人
法定代理人  乙○○○○
相  對  人  丙○○
上列抗告人因聲請更生事件，對於中華民國99年4月7日本院98年
度執消債更字第29號裁定提起抗告，本院裁定如下：
    主  文
抗告駁回。
抗告程序費用新臺幣壹仟元由抗告人負擔。
    理  由
一、按消費者債務清理條例之制定，乃為使負債務之消費者得依
    本條例所定程序清理其債務，以調整其與債權人及其他利害
    關係人之權利義務關係，保障債權人之公平受償，謀求消費
    者經濟生活之更生，進而健全社會經濟之發展，消費者債務
    清理條例第1條訂有明文。次按債務人有薪資、執行業務所
    得或其他固定收入，法院認更生方案之條件公允者，得不經
    債權人會議可決，逕依債務人之聲請或依職權以裁定認可更
    生方案。有下列情形之一者，法院不得為前項之認可：(一)債
    務人於七年內曾依破產法或本條例規定受免責；(二)有前條第
    一項各款情形之一；(三)無擔保及無優先權債權受償總額，顯
    低於法院裁定開始更生程序時，依清算程序所得受償之總額
    ；(四)無擔保及無優先權債權受償總額，低於債務人聲請更生
    前二年間，可處分所得扣除自己及依法應受其扶養者所必要
    生活費用之數額。消費者債務清理條例第64條第1項、第2項
    定有明文。
二、本件抗告意旨略以：
  (一)萬泰商業銀行股份有限公司：
    按父母對於未成年子女之扶養義務，不因結婚經撤銷或離婚
    而受影響，然原裁定卻認定債務人須獨立扶養2 名子女致壓
    縮債權人公平受償之權利及金額。又債務人係55年次出生，
    其子女應已屆成年或將屆成年，成年人理當有獨立生活之能
    力，債務人自無持續於8 年更生期間皆列扶養子女支出。另
    依夫妻剩餘財產分配請求權之立法精神觀之，債務人之資產
    可能大於負債，因此應將債務人及其配偶名下資產詳加查察
    是否係屬債務人夫妻雙方共同努力結果，進而審究債務人實
    際清償能力，並釐清債務人是否隱匿財產或收入之疑，為此
    請求廢棄原裁定等語。
  (二)台北富邦商業銀行股份有限公司：
    債務人受扶養子女於更生方案履行期間漸次屆齡成年，按受
    扶養者適屆成年，應可望其經濟獨立、漸次分擔家計，紓解
    父母家計負擔才是，故債務人訂定更生方案，實應兼顧其必
    要支出相形減少情事。按「法院為不免責或撤銷免責之裁定
    確定後，債務人繼續清償債務，而各普通債權人受償額均達
    其債權額之百分之二十以上者，法院得依債務人之聲請裁定
    免責」，消費者債務清理條例第142 條定有明文，按更生程
    序係以債務人將來有繼續性及反覆性收入之望為前提，立法
    鼓勵債務人利用更生程序，避免清算程序，舉輕以重，聲請
    清算者尚須累計償還其債務達二成以上始克免責，今相對人
    負債原因尚非絕無奢侈、投機及浪費情事，卻藉聲請更生程
    序提出還款比例僅15.33%之更生方案，不啻違背更生程序之
    法義，更肇致債權人權益發生極大損害，為此請求廢棄原裁
    定等語。
  (三)香港商香港上海匯豐銀行股份有限公司：
    依債務人消費明細，債務人曾以信用卡繳交多筆商業保險費
    用，今卻藉更生程序減免其無擔保債務，將損失轉嫁予債權
    人負擔顯非公允，且債務人於財產及收入狀況報告書內並未
    陳報名下尚有商業保單，應重新調查債務人名下是否仍持有
    商業保單及其現值。又原裁定依債務人更生聲請狀認債務人
    與其配偶無法取得聯絡，認其須獨自扶養2 名子女，然扶養
    義務應由父母共同負擔，其夫妻分居之事實關係不宜為扶養
    義務免責之理由，故債權人主張扶養費應以6,833元（
    82,000/12/2*2）計算始公允，再扣除99年度台灣省每人每
    月最低生活費用7,945元（不含房屋支出，債務人未陳報其
    有租金支出），應尚餘8,222元可供消償欠款，原裁定卻認
    可債務人月償4,500元之更生方案，對債權人顯非公允。另
    債務人任職之公司負責人曾志傑為債務人之弟，故債務人陳
    報之月收入已非無疑，為此請求廢棄原裁定等語。
  (四)中國信託商業銀行股份有限公司：
    依民法第1116條之2之規定父母對於未成年子女之扶養義務
    ，不因結婚經撤銷或離婚而受影響，債務人自提單獨扶養2
    名就學中子女，每月扶養費為15,000元，應說明其子女是否
    有其他扶養義務人，以評估扶養數額。又更生方案還款年限
    中，債務人子女是否成年足以減輕債務人負擔，為兼顧債權
    人權益，將此可預期之經濟狀況變動，納入債務人之償債基
    礎加以考量，較為公允。且依98年財政部公告扶養親屬免稅
    額為82,000元，平均每月扶養費為6,833 元，方為合理，債
    務人提出每月扶養費為15,000 元已佔收入之65%，如此高額
    扶養費對己身負巨債且收入有限之債務人，顯屬過高。另債
    務人自提每月收入23,000元扣除更生方案每期還款135,00元
    （3個月為一期，平均每月還款4,500元）及扶養費15,000元
    後僅剩3,500 元，依內政部主計處公布每人每月最低生活標
    準為9,829元，債務人每月生活必要支出仍不足6,329，恐有
    消費者債務清理條例第63條第1項第8款更生方案無履行可能
    之風險，應請債務人說明是否有其他收入來源，為此請求廢
    棄原裁定等語。
三、經查：
  (一)相對人每月薪資為23,730元，此有相對人薪資單在卷可稽（
    見本院98年度消債更字第2號卷，頁16）。另依相對人之98
    年度各類所得扣繳暨免扣繳憑單所示之給付總額為230,950
    元，平均月收入為19,246元，堪認相對人主張每月薪資約
    23,000元屬實，則抗告人主張相對人任職於其弟曾志傑為負
    責人之公司，所陳報之薪資已非無疑等語，尚乏依據，洵無
    可採。
  (二)按所謂最低生活費，係由中央、直轄市主管機關參照中央主
    計機關所公布當地區最近一年平均每人消費支出60％定之，
    並至少每3年檢討1次，直轄市主管機關並應報中央主管機關
    備查，社會求助法第4條第2項定有明文。因社會救助法第4
    條第1項所規定之「最低生活費標準」，係以家庭成員總收
    入平均數為基準，較之課徵稅捐主管機關基於國家財政政策
    、稅捐課徵政策及民意代表壓力等甚於政策及民意壓力下所
    訂之免稅標準，更符合真正之每人生活消費支出狀況，故以
    行政院內政部所公告臺灣省低收入戶最低生活費用，係按照
    政府近1年平均每人消費支出（包括食品費、衣著鞋襪費、
    房租水電費、家居管理費、醫療保健費等支出）百分之六十
    訂定之標準，以之評估債務人所列必要生活支出是否為當，
    相較於以綜合所得稅扶養免稅額計算，自更為適切、公允及
    具有反應債務人真正所需負擔之真實性。本件相對人係居住
    於澎湖縣，其本人及家屬之每月必要生活費用及扶養費，均
    以99年度台灣省每人每月最低生活費9,829 元計算，自屬適
    當公允，故抗告人主張關於未成年子女扶養費用之標準，應
    依98年財政部公告之扶養親屬免稅額即82,000元，平均每月
    為6,833元計算，即不足採。
  (三)抗告人復主張依夫妻剩餘財產差額分配請求權之立法精神觀
    之，應將婚姻中因雙方共同努力而來的財產平均分配，進而
    審究相對人之償債能力，如此，債務人所有資產可能將大於
    負債云云。惟查，專屬於債務人本身之權利及禁止扣押之財
    產，不屬於清算財團。但民法第一千零三十條之一規定之剩
    餘財產差額分配請求權，不在此限，消費者債務清理條例第
    98條第2 項定有明文。惟夫妻剩餘財產差額分配請求權，係
    以夫妻法定財產制關係消滅，即離婚、繼承發生時，始有適
    用之餘地，而夫或妻之財產分為婚前財產與婚後財產，由夫
    妻各自所有（民法第1030條之1、第1017條第1項參照）。相
    對人與其配偶關係存續中，並未取得夫妻剩餘財產分配請求
    權，抗告人請求應依夫妻剩餘財產差額分配請求權之立法精
    神，將相對人配偶在婚姻中取得之財產平均分配，即於法不
    合。況且，上開夫妻剩餘財產差額分配請求權之規定，僅規
    定於清算程序，更生程序則不與焉；本件相對人係聲請更生
    程序，並非聲請清算程序，自不適用上開條例第98條關於清
    算財團之規定。而更生方案擬定之償債基礎，係在於以相對
    人將來可得預期之經常性收入，於更生期間盡其清償能力，
    以收入所得中之相當數額清償債務，使各該債權人得於可能
    範圍內受最大之清償，而非在清算相對人之總體財產，法院
    於更生程序中，僅得就相對人所提出之更生方案還款條件公
    允與否為判斷，而不得逕命相對人處分其財產先行清償部分
    債務，或命相對人提出依債權人之主張擬定之財產出售或分
    割方案，職是，相對人是否訴請剩餘財產分配，即與更生方
    案所定還款條件公允無涉，抗告人主張依夫妻剩餘財產差額
    分配請求權之立法精神觀之，應將婚姻中因雙方共同努力而
    來的財產平均分配，進而審究相對人之償債能力，債務人所
    有資產可能將大於負債云云，與上開法條之規定不符，自難
    加以比附援引。
  (四)抗告人又主張相對人之配偶亦應負擔扶養子女之費用云云，
    惟更生方案之擬定僅能考量本院為認可裁定時，債務人現實
    實際之收入狀況，尚難以未來不確定之情事作為評估基礎，
    是縱使債務人於法律上有權透過訴訟向其配偶主張扶養費分
    攤，然事實上債務人目前確實未獲得此部分資助，將來能否
    取得亦未可知，在此現實情況下，債務人就扶養子女費用之
    支出並未算計配偶負擔之部分尚難謂非屬適當。另抗告人主
    張相對人之子女將屆成年，相對人之扶養義務理當減輕，應
    有多餘之金額償還債務等語，然隨年齡增長，教育費及日常
    生活開銷亦可能逐年增加，而上開每月最低生活費標準既為
    維持最低生存之底線，自無區分成年與否之必要，抗告人此
    部分理由亦無足採。
  (五)本院審酌以相對人月收入23,000元，再依99年台灣省最低生
    活標準費用每人每月9,829元為標準計算，則相對人與其2名
    未成年子女每月每人最低生活費為29,487元，縱以抗告人主
    張扣除房屋租金部分，每月最低生活標準以7,945元計算，
    最低生活費亦須23,835元，以相對人之收入顯不足維持最低
    生活標準，惟相對人願以更拮据之方式維持生活，提出每3
    個月為1期，每期清償13,500元（即每月清償4,500元），清
    償期限32期之更生方案。是以，相對人所提出之更生方案已
    盡力提高其還款額度，其條件經核亦屬公允、適當、可行，
    本件復查無消費者債務清理條例第63條第1項規定之情事存
    在。從而，原審予以認可該更生方案，於法並無不合。綜上
    所述，抗告人指摘原裁定不當，求予廢棄，無理由，應予駁
    回。
四、據上論結，本件抗告為無理由，依消費者債務清理條例第11
    條第2項、第15條，民事訴訟法第495條之1第1項、第449條
    第1項、第95條、第78條，裁定如主文。
中    華    民    國    99    年    7     月    30    日
                  民事庭  審判長法  官  管安露
                                法  官  李宛玲
                                法  官  陳順輝
以上正本係照原本作成。
本裁定不得抗告。
中    華    民    國    99    年    7     月    30    日
                                書記官  王耀煌

司法院資訊處製作；財團法人民間司法改革基金會備份。
